【裁判字號】    92,訴,754
【裁判日期】    921030
【裁判案由】    違反公司法
【裁判全文】
臺灣臺北地方法院刑事判決                          九十二年度訴字第七五四號
    公  訴  人  臺灣臺北地方法院檢察署檢察官
    被      告  丙○
    選任辯護人  王嘉寧律師
                蕭元亮律師
    被      告  甲○○
    選任辯護人  邱基祥律師
右列被告等因違反公司法案件，經檢察官提起公訴（九十年度偵字第一九七二六號）
，本院判決如左：
    主  文
丙○、甲○○共同公司負責人，公司應收之股款，股東並未實際繳納，而以申請文件
表明收足，各處有期徒刑月，如易科罰金，均以佰元折算壹日。
    事  實
一、丙○係位於臺北縣汐止市○○街一六九巷二五號九樓之巨科科技股份有限公司（
    下稱巨科公司）自民國八十一年二月至八十八年十一月二十二日止之公司董事長
    ，為公司負責人，甲○○係自八十七年二月間起，擔任該公司監察人職務，二人
    均明知公司申請增加資本變更登記時，對股東應收之股款應實際繳納，不得僅以
    申請文件表明收足，詎渠等於八十八年七月間辦理巨科公司增加資本變更登記時
    ，均明知巨科公司增加資本登記之資本額為新臺幣（下同）五千萬元，公司股東
    並未實際繳納股款，竟與當時任職於巨科公司之會計乙○○及任職位於臺北市中
    山區○○○路四八號三樓日正會計事務所之職員丁○○（均業經本院判決有期徒
    刑三月，得易科罰金確定），基於共同之犯意聯絡，為求公司增資案順利通過，
    由丙○指示乙○○委請日正會計事務所代籌得公司增資時所需之資金，丁○○乃
    向真實姓名年籍不詳之成年男子借調取得巨科公司增加資本登記時所須收足之股
    款三千三百六十萬元，以借款三日利息十二萬零九百六十元之條件出借巨科公司
    ，並於八十八年七月十六日，分別以無摺轉存方式存入五百五十二萬元、七百八
    十萬元、六百萬元、八百四十萬元及轉帳存入方式存入五百八十八萬元至合作金
    庫五洲支庫帳號0000000000000號巨科公司活期存款帳戶內，以取
    得存款證明，充作已收足增加資本之股款證明，甲○○則於八十八年七月十六日
    乙○○所製作給付利息十二萬零九百六十元之請款單上簽准，由巨科公司簽發發
    票日八十八年七月十九日、票面金額十二萬零九百六十元之支票一紙交付予丁○○。其後由丁○○制作設立公司所需之登記申請書，載明股款經股東繳納完竣無
    訛之公司章程等文件，委請同事務所不知情之會計師李憲宇（原名李文通）簽證
    巨科公司之股東繳納明細表、資產負債表等文件，認定巨科公司之實收資本額業
    已收足，並連同上開存款證明及巨科公司章程等相關文件，由不知情之李憲宇會
    計師於八十八年八月六日向經濟部中部辦公室申請巨科公司增資案，致使承辦公
    務人員以為巨科公司之增資股東業繳納股款，符合增資規定，准予其增資變更登
    記，而該三千三百六十萬元則旋於同年七月十九日分四次自巨科公司前開帳戶中
    轉出。
二、案經巨科公司訴由臺灣臺北地方法院檢察署檢察官偵查起訴。
    理  由
一、訊據被告丙○、甲○○對右揭曾分別擔任巨科公司董事長及監察人一職，並於八
    十八年七月間辦理增資一節坦承不諱，惟均矢口否認有違反公司法之犯行，被告
    丙○辯稱：伊不知道向會計師借錢的事情，伊不知道資金是如何進來的，而且最
    後資金都還是有到位云云；被告甲○○則辯稱：當初要找日正會計事務所借款此
    事其並不知情，而在會計將辦理增資手續費的請款單批示時，伊僅認為是增資手
    續費核准云云。惟查：
    （一）被告丙○於法務部調查局臺北市調查處調查時供承：「增資期限到期前，
          本公司增資資金並未全數到位，日正會計事務所遂透過該事務所之管道找
          尋金主，並將增資款全數三千三百六十萬元，以本公司名義在合作金庫五
          洲分庫開立戶頭並存入，製造不實之資金證明，並送主管機關審核達到增
          資之目的，為此本公司亦支付十二萬零九百六十元之利息」等語（見法務
          部調查局臺北市調查處調查卷第五頁背面第一至四行），於偵查中復陳稱
          ：「（提示巨科公司合作金庫存摺）是跟金主借錢，因在彰銀辦增資，錢
          還沒完全進來，跟金主借錢來完成驗資」（見臺灣臺北地方法院檢察署八
          十九年度他字第三六五二號偵查卷第九十九頁第一至三行）、「（問：當
          時向日正調多少頭寸？）三千多萬元。．．．（問：匯入合作金庫蘆洲分
          行？）對。．．．（問：付十二萬多的利息？）對」（見臺灣臺北地方法
          院檢察署九十年度偵字第一九七二六號偵查卷第一百三十一頁背面）、「
          我知道資金沒有進來」等詞（見臺灣臺北地方法院檢察署九十年度偵字第
          一九七二六號偵查卷第一百八十三頁第一行）；被告甲○○則於法務部調
          查局臺北市調查處調查時陳述：「當增資期限屆滿前，增資股款並未全部
          到位，丙○只好找日正會計師事務所的承辦會計師幫忙借款並製造資金證
          明，並送主管機關審核達到現金增資的目的；前述有關增資的接洽及借款
          均由丙○所主導，我是於事後才間接或直接得知整個過程」等語（見法務
          部調查局臺北市調查處調查卷第十二頁第九至十二行），於偵查中亦供稱
          ：「我於七月十六日得知向會計師借錢之事」一詞（見臺灣臺北地方法院
          檢察署九十年度偵字第一九七二六號偵查卷第一百三十一頁背面第二行）
          ，則被告等二人於法務部調查局臺北市調查處及檢察官偵查中均已坦承於
          日正會計師事務所於八十八年八月六日以巨科公司名義向主管機關申辦增
          資事宜前已知悉公司應收之股款，股東並未實際繳納，而以申請文件表明
          收足情事。
    （二）證人乙○○即巨科公司前會計於法務部調查局臺北市調查處調查時證稱：
          「在向經濟部報准增資時，資金並未全部到位，即並未實際募足資金，而
          是由丙○及甲○○先行籌措墊支」、「八十八年七月十六日『現金增資驗
          資手續費』一二○九六○元部分，係公司增資之資本需於八十八年七月十
          六日到位，為達此目的，公司請日正會計事務所先行籌措三千三百六十萬
          ，並於銀行置放三天以作為資金證明，而該一二○九六○元即是支付給日
          正會計事務所之利息費用」等語（見法務部調查局臺北市調查處調查卷第
          十九頁第二至三行、倒數第一行及第十九頁背面第一至二行），於偵查中
          亦證述：「（問：於調查局稱十二萬多是付給會計師事務所的利息？）應
          該是」（見臺灣臺北地方法院檢察署九十年度偵字第一九七二六號偵查卷
          第一八○頁第六至七行），於本院審理時復結證稱：「（問：會計傳票的
          憑證、請款單、支票，和本次辦理增資、驗資有關係？）有，這是我們請
          日正幫我們辦增資的時候因為要資金證明，我們有請日正幫我去做資金的
          證明的手續，這是付給他們的錢」、「（問：需要多少錢？）十二萬九百
          六十元」、「（問：為什麼需要這麼多的費用？）這是利息」、「（問：
          借錢的利息？）對」、「（問：是否包括登記的費用？）不是，這是另外
          」、「（問：十二萬多有無包括登記的費用？）沒有，就是單純利息的費
          用」、「（問：當時請款流程要經過丙○、甲○○？）對」、「（問：要
          跟他們說明？）要，因為要蓋支票，所以要向被告二人說明」（見本院九
          十二年九月三十日審判筆錄第八頁第十五至十九行、第九頁、第十頁第一
          至七行）、「（問：在申辦的過程丙○有無告訴妳公司增資有困難想要借
          錢的事？）有」、「（問：丙○有無叫妳問會計師事務所可否找金主借錢
          ？）有。」（見本院九十二年九月三十日審判筆錄第十五頁第一至七行）
          、「（問：丙○要請妳說要請會計師事務所辦理假驗資就是資金證明這件
          事？）有」、「（問：妳剛剛說有向甲○○說明請款的事情？）對，有跟
          他說這是資金證明的利息」（見本院九十二年九月三十日審判筆錄第十五
          頁第十三至第十五行）等詞；而丁○○即日正會計師事務所前職員於偵查
          亦證稱：「巨科之案件確實是我們辦的，又案件是乙○○與我們聯絡．．
          ．再者巨科辦增資當時，黃女稱公司股東沒有錢，暫時要借錢，並問我們
          可否代為找人，我們也確有幫他們找人，而帳戶是他們自己開的」、「（
          問：資金帳戶何人處理？）我們在中間引見金主與巨科。」等語（見臺灣
          臺北地方法院檢察署九十年度偵字第一九七二六號偵查卷第一八一頁背面
          倒數第一行及第一八二頁第一至三行），亦明確指證被告丙○指示委由會
          計師事務所借款辦理假驗資，及被告甲○○知悉上開緣委而在借款利息請
          款單上簽准等事實，與被告二人前開自白情節互核相符。
    （三）被告等二人雖於本院審理時均翻異前供，辯稱不知情云云，然被告丙○為
          巨科公司之董事長、被告甲○○為巨科公司之監察人，負責巨科公司經營
          及監督之責，對於該公司增資應收股款，股東有無收足，實難推諉不知。
          被告甲○○雖為該公司監察人，然其自承該公司每筆支出尚要求須經其簽
          章同意，本案巨科公司給付日正事務所十二多萬元之請款單（見法務部調
          查局臺北市調查處調查卷第二十八頁）亦經其簽名核准等詞，復有請款單
          一張在卷可稽，而依一般辦理增資手續費僅需約一萬多元，之前公司登記
          費用大概都是一萬多元之情，亦據證人乙○○證述明確（見本院九十二年
          九月三十日審判筆錄第二十頁、第二十一頁），則被告甲○○焉有簽准顯
          異於通常費用而高達十二多萬元之請款單卻未加以詳問原委之可能。再參
          酌巨科公司名義之合作金庫五洲支庫帳號0000000000000巨
          科公司活期存款帳戶內，分別於八十八年七月十六日，以無摺轉存方式存
          入五百五十二萬元、七百八十萬元、六百萬元、八百四十萬元及轉帳存入
          方式存入五百八十八萬元，旋於同年月十九日分四次自前開帳戶中轉出，
          有該帳戶存摺明細一份及存款憑條影本五份、取款憑條影本四份在卷足憑
          ，又支付日正會計所十二萬零九百六十元之支票，發票日即為八十八年七
          月十九日，亦有上開支票一紙在卷可稽，與被告丙○於偵查中之陳稱及證
          人乙○○證述借款三日等言詞相互一致，以上各情，均顯見被告等二人於
          偵查中自白及證人乙○○之證詞為真實可採，被告等二人上開所辯，顯屬
          卸責之詞，不可採信。至於巨科公司增資事宜核准後是否有資金匯入，要
          與被告等二人所犯本案罪責無關，附此敘明。
    （四）此外，復有巨科公司變更登記事項卡、變更登記申請書、章程、股東名簿
          、股東臨時會會議記錄、董事會會議記錄、章程修正條文對照表、增加資
          本變更登記資本額查核報告書、試算表、資產負債表、股東繳納現金股款
          明細表、妥託書等件影本各一份在卷可稽。綜上所述，本件事證明確，被
          告二人犯行均堪認定，應予依法論科。
二、按被告行為時所施行公司法第九條第三項「公司應收之股款，股東並未實際繳納
    ，而以申請文件表明收足，或股東雖己繳納而於登記後將股款發還股東，或任由
    股東收回者，公司負責人各處五年以下有期徒刑、拘役或科或併科二萬元以下罰
    金」之規定，業於九十年間經立法院三讀修正通過，將該條第三項之規定修正移
    列為同條第一項，規定為「公司應收之股款，股東並未實際繳納，而以申請文件
    表明收足，或股東雖已繳納而於登記後將股款發還股東，或任由股東收回者，公
    司負責人各處五年以下有期徒刑、拘役或科或併科新台幣五十萬元以上二百五十
    萬元以下罰金」，該條文並經總統於九十年十一月十二日修正公布，於同年月十
    四日生效，經比較新舊法結果，原公司法第九條第三項與九十年十一月十二日修
    正公布之公司法第九條第一項本文關於所得科處之罰金則大幅提高為新台幣五十
    萬元以上二百五十萬元以下，是依刑法第二條第一項但書之規定，顯以變更前之
    舊法對被告有利，自應依修正前公司法第九條第三項之規定論科。核被告丙○、
    甲○○所為，均係犯修正前之公司法第九條第三項之公司負責人對於公司應收之
    股款，股東並未實際繳納，而以申請文件表明收足罪。被告丙○為公司負責人，
    與非公司負責人之被告甲○○、乙○○、丁○○，就本件犯行有犯意聯絡及行為
    分擔，應依刑法第三十一條第一項規定，均論以共同正犯。爰審酌被告等二人之
    犯罪動機、目的、手段、品行，智識程度，犯罪所生之危害，及犯罪後之態度等
    一切情狀，茲各量處如主文所示之刑。又被告等二人行為後，刑法第四十一條規
    定，業經於九十年一月四日修正，並經總統於九十年一月十日公布，於九十年一
    月十二日生效，而修正後之刑法第四十一條第一項之規定「犯最重本刑為五年以
    下有期徒刑以下之刑之罪，而受六個月以下有期徒刑或拘役之宣告，因身體、教
    育、職業、家庭之關係或其他正當事由，執行顯有困難者，得以一元以上三元以
    下折算一日，易科罰金，但確因不執行所宣告之刑，難收矯正之效，或難以維持
    法秩序者，不在此限」，此項修正有利於被告等二人，應依刑法第二條第一項前
    段之規定，適用裁判時之新法，併均諭知易科罰金之折算標準，附此敘明。
據上論斷，應依刑事訴訟法第二百九十九條第一項前段，修正前公司法第九條第三項
，刑法第十一條前段、第二條第一項、第二十八條、第三十一條第一項、第四十一條
第一項前段，罰金罰鍰提高標準條例第二條，判決如主文。
本案經檢察官吳春麗到庭執行職務
中      華      民      國      九十二      年    十    月      三十    日
                                      臺灣臺北地方法院刑事第十三庭
                                          審判長法  官  朱瑞娟
                                                法  官  吳佳薇
                                                法  官  鄭佾瑩
右正本證明與原本無異。
如不服本判決，應於判決送達後十日內向本院提出上訴狀（應抄附繕本）。告訴人或
被害人如對於本判決不服者，應具備理由請求檢察官上訴，其上訴期間之計算係以檢
察官收受判決正本之日期為準。
                                                書記官  何適熹
中      華      民      國        九十二    年     十   月    三十一    日
附錄法條
八十六年六月二十七日修正公布施行之公司法第九條第三項：
公司應收之股款，股東並未實際繳納，而以申請文件表明收足，或股東雖已繳納而於
登記後將股款發還股東，或任由股東收回者，公司負責人各處五年以下有期徒刑、拘
役或科或併科新臺幣六萬元以下罰金。


司法院資訊處製作；財團法人民間司法改革基金會備份。
